【裁判字號】    89,簡上,123
【裁判日期】    890915
【裁判案由】    給付票款
【裁判全文】
臺灣臺南地方法院民事判決  八十九年度簡上字一二三號
    上  訴  人  乙○○
    被  上訴人  甲○○
右當事人間請求給付票款事件，上訴人對於中華民國八十九年五月二日臺灣臺南地方
法院臺南簡易庭八十九年度南簡字第九號第一審判決提起上訴，本院判決如左：
    主  文
上訴駁回。
第二審訴訟費用由上訴人負擔。
    事  實
甲、上訴人方面：
  一、聲明：求為判決：(一)原判決廢棄。(二)駁回被上訴人在第一審簡易之訴。
  二、陳述：
    （一）本件被上訴人其事先明知上訴人因所坐落臺南市○○段七八二之一地號之
          土地已向銀行辦理抵押貸款設定登記，嗣經被上訴人要求上訴人同意將上
          開土地提供與被上訴人所經營之保生建設有限公司（下稱保生公司）共同
          合建房屋，此有雙方作成合建房屋契約書在卷可稽，自此以後，被上訴人
          反要求上訴人應向銀行清償貸款，使上訴人迫於無奈之下，不惜放棄合建
          房屋之「利潤」而歸被上訴人獨自所有，且被上訴人承諾日後如將房屋出
          賣決酬謝上訴人給與相當之「紅利」，如今被上訴人已將房屋出賣「十間
          」左右，當剩餘「五間」而未給與上訴人分文之「紅利」，且隻字未予提
          起，違反誠信法則。
    （二）上訴人關於簽發彰化商業銀行南臺南分行、支票號碼ＮＡ0000000
          、八十八年九月三十一日到期、票面額新臺幣（下同）五十六萬元支票乙
          張（詳如附表編號一所示），包括（三個月）利息六萬元在內，則上訴人
          實收五十萬元而已，並指定該支票於同年十月三十一日被上訴人始可提示
          領取，為被上訴人所不否認之事實，詎被上訴人竟違反諾言，故意將右開
          支票於八十八年九月三十日及十月二十七日先後提示，而發生上訴人帳戶
          內存款不足退票，致上訴人有退票紀錄，喪失信用名譽，如果被上訴人有
          誠意表示應給上訴人若干元之紅利，扣除右開票據金額之不足部分，請求
          被上訴人准許上訴人分期清償。
    （三）本件上訴人簽發八十八年九月三十一日到期、以彰化商業銀行南臺南分行
          為付款人、票面額五十六萬元支票乙紙，並非上訴人向被上訴人借調現金
          而交付，而係因上訴人就所有坐落臺南市○○段七八二之一地號土地，提
          供與被上訴人所經營之保生公司共同合建房屋，但是房屋建成，被上訴人
          已出賣與第三人將近十間左右，而未給與上訴人應得之「紅利」，此為被
          上訴人所不否認之事實。然被上訴人違反諾言，竟將該支票視同「借款」
          ，於票據屆期時提示交換，已使上訴人喪失票據上之信譽。而被上訴人對
          原審審理中，虛偽供稱：「房屋雖經售出，但一共賠了六千多萬元」等語
          ，可見被上訴人避重就輕之謊詞，難信為真，且原審未令被上訴人就此部
          分負舉證之責任，亦未從其他方面深入調查證據，則判決有對上訴人不利
          認定灼然明顯。是本件被上訴人持有系爭支票既非借貸關係，自不得享有
          票據上之權利。
    （四）兩造合建之建物共十五間，以該建物全部向銀行及二胎所貸之實際金額，
          銀行所實際貸給金額為準之實際銷售價位（以一般銀行界對成屋貸款條件
          為實際市面上買賣價位乘以六成放貸，而應設定登記謄本時皆以放貸款加
          二成為權利價值）：
          １、明興路十一號及二十一號銀行貸（權利價值三六００萬元）實貸得款
              三０００萬元，另二胎所貸（權利價值一二００萬元）實貸得款一０
              ００萬元；
          ２、明興路十三號銀行貸（權利價值七八０萬元）實貸得款六五０萬元；
          ３、明興路十五號銀行貸（權利價值七八０萬元）實貸得款六五０萬元；
          ４、明興路十七號銀行貸（權利價值八四０萬元）實貸得款七００萬元；
          ５、明興路十九號銀行貸（權利價值八四０萬元）實貸得款七００萬元；
          ６、明興路廿三號銀行貸（權利價值六００萬元）實貸得款五００萬元；
          ７、明興路廿五號銀行貸（權利價值七八０萬元）實貸得款六五０萬元；
          ８、明興路廿七號銀行貸（權利價值六００萬元）實貸得款五００萬元；
          ９、明興路卅一號銀行貸（權利價值七八０萬元）實貸得款六五０萬元；
          １０、明興路廿九號未貸款，但已實售給林文賢，如以銀行貸（權利價值
                七八０萬元）實貸得款六五０萬元，以銷售價位約為一０八三萬元
                左右。
          １１、中華南路二段二三三巷六－七號銀行貸（權利價值六０六萬元）實
                貸得款五０五萬元；
          １２、中華南路二段二三三巷六－八號銀行貸（權利價值五四０萬元）實
                貸得款四五０萬元；
          １３、中華南路二段二三三巷六－九號銀行貸（權利價值三六０萬元）實
                貸得款三００萬元；
          １４、中華南路二段二三三巷六－十號銀行貸（權利價值六二四萬元）實
                貸得款五二０萬元；
          如以上房屋十三號、十五號、十七號、十九號、二十三號、二十五號、二
          十七號、三十一號、六－七號、六－八號、六－九號、六－十號共十二間
          房屋向銀行貸得款項共陸仟柒佰柒拾萬元。如回歸實際銷售金額應乘以六
          分之十可銷得壹億貳佰玖拾壹萬元，再加上十一號、二十一號、二十九號
          總共銷售得金額為壹億陸仟參佰柒拾肆萬元整。故總共十五間房屋所銷售
          慨算總金額為一六三，七四０，０００元。再扣除（Ａ）八十八年二月十
          二日所訂之契約書金額六四三０元；（Ｂ）完成建築工程總價款（每間三
          ００萬元）金額四五００萬元；（Ｃ）付土地增值稅價款一九００萬元；
          （Ｄ）契約、分劃、保存登記代辦費、印花稅、代書費二００萬元；（Ｅ
          ）員工薪資及銷售房屋獎金八００萬元；（Ｆ）給乙○○之紅利五十六萬
          元。即一六三七四萬元－六四三０萬元－四五００萬元－一九００萬元－
          二００萬元－八００萬元－五十六萬元＝二四八八萬元（淨利所得），以
          上所累算結果保生公司之負責人甲○○因合建建屋淨賺約有二千四百多萬
          元，其該付給合建者五十六萬元之紅利為應當，況本人與其合建所出之土
          地連公告地價還差。
    （五）綜上，兩造因有上開合建契約，上訴人本可以分到七間半的房子，然嗣後
          上訴人將該七間半以低價再出賣予被上訴人，兩造並約定被上訴人於向銀
          行貸得款項或出賣系爭建物後，被上訴人即給付因合建契約所得之紅利五
          十萬元，然若未貸得款項或未出賣系爭建物，則如附表編號一所示之支票
          始當作借款，被上訴人既已以合建之系爭建物向銀行貸得款項並已出賣部
          分之建物，被上訴人自不得再持該支票向上訴人請求付款。
  三、證據：建物登記謄本十五件為證。
乙、被上訴人方面：
  一、聲明：求為判決駁回上訴。
  二、陳述：
    （一）被上訴人執有上訴人乙○○簽發、發票日為八十八年九月三十一日、以彰
          化商業銀行南台南分行為付款人、票面金額五十六萬元之支票一紙（即如
          附表編號一所示之支票）。詎於八十九年十一月十八日向付款人為付款之
          提示竟遭退票，追索無效，爰依票據之法律關係，請求上訴人應給付被上
          訴人五十六萬元，及自提示日起至清償日止，按年息百分之六計算之利息
          。
    （二）如附表編號一所示之系爭支票，係上訴人於八十八年二月十二日向被上訴
          人借款五十萬元，被上訴人簽發如附表編號二所示之支票交付上訴人，上
          訴人乃簽發系爭支票交付予被上訴人，其中六萬元是利息。而兩造於八十
          八年二月十二日雖曾就前開建物之合建契約達成協議，然並未曾有過紅利
          之約定。
  三、證據：提出支票二張及退票理由單三張為證。
    理  由
一、本件被上訴人起訴主張其執有上訴人所簽發、以彰化商業銀行南台南分行為付款
    人如附表編號一所示支票一紙，詎屆期後於八十八年十一月十八日為付款之提示
    ，卻未獲付款，爰依票據之法律關係，訴請上訴人給付票款五十六萬元及自提示
    日起至清償日止之法定遲延利息等情。上訴人雖自認如附表編號一所示支票之真
    正，惟辯稱其簽發如附表編號一所示之支票予被上訴人，係因被上訴人曾交付如
    附表編號二所示票面額五十萬元之支票予上訴人（該支票屆期已獲兌付），然因
    兩造間另有合建契約，依該合建契約之約定，上訴人本可以分到七間半之建物，
    惟因該建物遲未能出售，亦未能向銀行貸得款項，上訴人乃將該七間半建物以低
    價出賣予被上訴人，並約定若被上訴人以系爭建物向銀行貸得款項或出賣部分之
    建物後，被上訴人交付予上訴人如附表編號二所示之支票即應視為因合建契約應
    給付上訴人之紅利，然被上訴人若未能以系爭建物貸得款項或未出賣系爭建物，
    則如附表編號二所示之支票始當作借款，被上訴人始可提示上訴人所簽發如附表
    編號一所示之支票，現被上訴人既已以系爭建物向銀行貸得款項並已出賣部分之
    系爭建物，被上訴人自不得再持如附表編號一所示之支票向上訴人請求付款等語
    資為抗辯。
二、被上訴人主張其執有上訴人所簽發如附表編號一所示之支票一張，詎屆期後提示
    （提示日詳如附表），竟遭退票，追索無效之事實，業據被上訴人提出系爭支票
    影本一紙及退票理由單影本三紙附於原審卷內可稽，上訴人對系爭支票之真正亦
    不爭執，堪信為真實。被上訴人又主張上訴人簽發系爭支票，係因上訴人向被上
    訴人借款五十萬元，被上訴人乃簽發票面額五十萬元如附表編號二所示之支票一
    紙與上訴人，上訴人始簽發如附表編號一所示之系爭支票以為清償方法（其中六
    萬元係借款利息）等語，而被上訴人對於曾收受如附表編號二所示票面額五十萬
    元支票一事固不爭執，惟以前開情詞置辯，則本件兩造爭執之點厥為兩造間是否
    有消費借貸契約存在？即被上訴人交付如附表編號二所示之支票與上訴人是否為
    借款之交付？而上訴人就如附表編號一所示支票之交付是否係為清償如附表編號
    二所示支票之債務？又兩造是否曾約定被上訴人若以系爭合建契約之建物貸得款
    項或銷售部分之建物，被上訴人所交付予上訴人之五十萬元即視為上訴人因合建
    契約所獲之紅利？
三、按當事人主張有利於己之事實者，就其事實有舉證之責任，民事訴訟法第二百七
    十七條定有明文。又支票固為無因證券，票據債務人不得以自己與發票人或執票
    人前手間所存在之抗辯事由，對抗執票人。然發票人非不得以自己與執票人間所
    存之抗辯事由對抗執票人，此觀票據法第十三條本文之反面解釋自明。又如發票
    人一旦提出其基礎原因關係之對人抗辯，執票人自應就該基礎原因關係之積極事
    實，負舉證責任。惟發票人對於執票人主張之原因事實及票據之真正，並不爭執
    ，而主張票款已因清償或其他原因而消滅者，則舉證責任應由發票人負之。而金
    錢借貸契約屬要物契約，因金錢之交付而生效力，票據為無因證券，執票人主張
    票據係發票人向其借款所簽發而交付，如發票人抗辯未收到借款，則執票人應就
    交付借款之事實，負舉證責任；然如發票人就款項之收受並未爭執，而主張該款
    項並非借款，自應由發票人就其收受款項之原因負舉證之責。查本件兩造為如附
    表編號一所示之系爭支票之直接前、後手，是上訴人即發票人自得以其與被上訴
    人即執票人間之抗辯事由對抗被上訴人；惟被上訴人主張其係因借款五十萬元予
    上訴人而直接收受如附表編號一所示之系爭支票，上訴人就已收受款項五十萬元
    一事亦不爭執，僅抗辯該款項係被上訴人因兩造之合建契約所應給付之紅利，揆
    諸前揭說明，上訴人就此抗辯事由，自應負舉證之責鄉。經查：
    （一）本件上訴人與被上訴人所經營之保生公司就上訴人所有坐落台南市○○段
          七八二之一地土地，於八十七年五月十九日訂有合建契約，嗣於八十八年
          二月十二日，兩造又簽訂契約書約定：「甲（即被上訴人）、乙（即上訴
          人）雙方於民國八十七年五月十九日所訂土地合建合約書，言明合建後房
          地各自取得間數【即乙方取得編號A1、A2、A6、A9、A10、B1、B2等七棟
          及A7貳分之壹棟】今乙方願意將所分得房地全部賣予甲方，雙方約定條件
          如左：一、買賣總金額新台幣陸仟肆佰參拾萬元正。二、乙方向大眾銀行
          抵押貸款新台幣伍仟參佰萬元正及合建契約書內押金新台幣伍百萬元正、
          代繳利息新台幣參佰捌拾萬元正，全部由買賣總價額內扣除，餘款新台幣
          貳佰伍拾萬元正，由甲方開付八十八年三月三十一日台南市農會土城分部
          支票、支票號碼FAD599447號支付乙方，由乙方親收足訖（甲方若未能於
          支票兌現日貸到款項時，乙方同意延長票期至甲方貸款領款日）。三、乙
          方應於立約日起三日內將部分土地名義變更予妻蘇淑娥名義，以便配合甲
          方辦理增值稅優惠稅率，其費用由甲方負擔。四、乙方應於領到建物所有
          權狀時，將過戶所需證件當日供予甲方辦理建物移轉登記，並配合甲方辦
          理銀行貸款（乙方先行提供土地，供甲方以其名義貸款）貸款後再將土地
          即時移轉甲方。五、本件分割費、保存登記代辦費、印花、登記費、增值
          稅、契稅、代書費及其應繳規費全部由甲方負擔。六、乙方名義鹽埕段五
          四三之四地號及華南段七四五之二、七四六之一地號等三筆土地供大眾銀
          行共同擔保設定，甲方應於貸款後負責塗銷返還乙方。七、本合約書成立
          後，甲方若需乙方任何證件時，乙方應無條件當日配合予甲方。八、本契
          約經雙方意思表示願意成立，嗣後各無反悔，恐口無憑，特立本契約書壹
          式貳份，雙方各執乙份為據。」有土地合建合約書及契約書各一件在卷可
          稽，復為兩造所不爭執，堪認該私文書為真正。則前開契約書既已明載「
          ：：餘款新台幣貳佰伍拾萬元正，由甲方開付八十八年三月三十一日台南
          市農會土城分部支票、支票號碼FAD599447號支付乙方，由乙方親收足訖
          （甲方若未能於支票兌現日貸到款項時，乙方同意延長票期至甲方貸款領
          款日）。」，則兩造就被上訴人應給付之買賣價金既已合意俟被上訴人「
          貸到款項時」始給付，則兩造若曾合意於被上訴人以系爭建物向銀行貸得
          款項時應給付紅利予上訴人，於該契約書上為何未明文記載？是上訴人所
          辯已生疑義。
    （二）況證人即代書本件契約書之見證人黃金源亦到庭證稱：「【（提示契約書
          ）寫契約書時你在場否？】這是我寫的，寫的時候兩造都有在場，並當場
          簽名。（寫契約時被上訴人有否給上訴人五十萬元？）有，但這五十萬是
          另外借貸關係，與本件無關。【（提示票號0000000支票）是否即
          此張支票？】是，所以沒有寫在契約書上。六萬元是六個月的利息。當場
          上訴人有給被上訴人一張五十六萬元支票。當時兩造說是借貸關係。（當
          時有否說是紅利？）若是紅利就會寫在契約書上，就不必再簽支票了。沒
          有說是紅利。」等語，足證上訴人簽發如附表編號一所示之系爭支票係為
          清償被上訴人所交付之借款債務無訛。
    （三）至上訴人抗辯其以極低之價格出售合建契約之建物予被上訴人，足認兩造
          間有前開紅利之約定云云，惟按，在私法關係中，個人之取得權利，負擔
          義務，純由個人之自由意志，國家不得任意干涉，從而基此自由意思，締
          結任何契約，除違反公序良俗及強制或禁止規定外，不論其內容、方式如
          何，法律概須保護；是衡諸契約自由原則，本件兩造於合建契約後，上訴
          人將該建物再出售予被上訴人，其出售價格之高低如何，既純由個人之自
          由意志決定，自無法僅憑該出售建物之低價遽論兩造間有紅利之約定，是
          上訴人此部分之抗辯亦不足採。
    綜上，本件被上訴人既已交付五十萬元之款項予上訴人；而上訴人簽發如附表編
    號一所示之支票又係為清償該五十萬元之債務，其既未能舉證證明兩造間就系爭
    支票之提示係附有條件，其所辯自無足憑採。
四、末按在票據上簽名者，依票上所載文義負責；又發票人應照支票文義擔保支票之
    支付；再執票人向支票債務人行使追索權時，得請求自為付款提示日起之利息，
    票據法第五條第一項、第一百二十六條、第一百三十三條前段規定甚明。綜上，
    本件上訴人辯稱其收受如附表編號二所示之支票係被上訴人因合建契約應給付之
    紅利一節既未能舉證以實其說，從而，被上訴人本於票據法律關係，請求上訴人
    給付票款五十六萬元，及自該支票提示日即八十八年十一月十八日起至清償日止
    ，按年利六釐計算之利息，為有理由，應予准許。又命清償票據上債務之判決，
    應依職權宣告假執行，民事訴訟法第三百八十九條第一項第四款定有明文。是則
    原審判命上訴人如數給付，並依職權宣告假執行，核無違誤。上訴意旨指摘原判
    決不當求予廢棄改判，為無理由，應予駁回其上訴。
五、據上論結，本件上訴為無理由，依民事訴訟法第四百三十六條之一第三項、第四
    百四十九條第一項、第四百六十三條、第七十八條，判決如主文。
中      華      民      國    八十九    年      九      月     十五     日
                              臺灣臺南地方法院民事第三庭
~B審判長法  官  沈揚仁
~B      法  官  謝靜慧
~B      法  官  洪碧雀
右正本證明與原本無異
本判決不得上訴
中      華      民      國    八十九    年      九      月     十五     日
~B      法院書記官  陳麗玲
~F0
~T40
┌────────────────────────────────────────────────────────┐
│附表：                                                                        八十九年度簡上字第一二三號        │
├─┬───┬─────────┬───────────┬──────────┬───────┬─────────┤
│編│發票人│  付    款    人  │發        票        日│提      示      日  │票  面  金  額│  支  票  號  碼  │
│號│      │                  │    （ 民   國 ）     │    （ 民  國 ）    │  （新台幣）  │                  │
├─┼───┼─────────┼───────────┼──────────┼───────┼─────────┤
│１│乙○○│彰化商業銀行南台南│八十九年九月三十一日  │八十九年十月二十七日│ 五十六萬元   │ 0000000   │
│  │      │分行              │                      │八十九年十一月二日  │              │                  │
│  │      │                  │                      │八十九年十一月十八日│              │                  │
├─┼───┼─────────┼───────────┼──────────┼───────┼─────────┤
│２│甲○○│台南市農會土城分部│八十八年三月三十一日  │                    │ 五十萬元     │ 0000000   │
│  │      │分行              │                      │                    │              │                  │
└─┴───┴─────────┴───────────┴──────────┴───────┴─────────┘


司法院資訊處製作；財團法人民間司法改革基金會備份。
